【裁判字號】    94,訴,2968
【裁判日期】    950720
【裁判案由】    給付照顧費用
【裁判全文】
臺灣高雄地方法院民事判決              94年度訴字第2968號
原      告
即反訴被告  甲○○
訴訟代理人  張標全律師
被      告
即反訴原告  乙○○○
訴訟代理人  黃榮作律師
當事人間請求給付照顧費用事件，本院於民國95年7月6日言詞辯
論終結，判決如下：
    主  文
原告之訴及反訴原告之反訴均駁回。
本訴訴訟費用由原告負擔，反訴訴訟費用由反訴原告負擔。
    事實及理由
壹、本訴部分：
一、原告主張：兩造為姐妹關係，因兩造之姐即訴外人吳綾華自
    幼患有精神疾病，兩造之母親即訴外人吳施珠乃於民國71年
    5 月18日立下遺囑，要求被告及兩造之姐即訴外人吳婉華二
    人負責支付吳綾華之醫藥及伙食費。嗣於91年5 月6 日被告
    乃將吳綾華交由原告照顧，並約定由被告每月支付原告新台
    幣（下同）9 萬元，作為吳綾華之照顧費用。詎被告自93年
    7 月6 日起即拒不支付原告照顧費，至94年12月5 日止，扣
    除被告於94年10月31日給付原告之30萬元外，共積欠原告13
    2 萬元之照顧費。又被告雖於93年8 月13日發函原告終止兩
    造之照顧契約，惟其既於終止契約後於94年10月31日又給付
    原告30萬元，應有繼續照顧契約之意，原告自得請求給付照
    顧期間之費用。另因被告不信守約定按月給付原告照顧費，
    原告如不提起將來給付之訴，恐有到期不履行之虞，故有預
    為請求之必要，乃請求被告自95年1 月6 日起至吳綾華死亡
    為止，按月給付原告9 萬元。爰依兩造間之照顧契約之法律
    關係提起本訴等情。並聲明：(一)被告應給付原告132 萬元，
    及自起訴狀繕本送達之翌日起至清償日止，按年息5 ％計算
    之利息。(二)被告應自95年1 月6 日起至吳綾華死亡為止，按
    月給付原告9 萬元。
二、被告則以：被告雖於91年5 月6 日將吳綾華交予原告照顧，
    並約明每月給付9 萬元予原告或照顧吳綾華之人，惟該照顧
    契約乃為承攬契約，被告自隨時終止兩造之照顧契約，而被
    告已於93年8 月13日以存證信函通知原告終止契約，則兩造
    已無契約關係存在，原告自不得請求被告給付照顧費用。又
    被告於終止照顧契約後，發現被告自91年3 月7 日起至93年
    7 月5 日止共溢付308,670 元，加上被告事後於94年10月31
    日支付之30萬元，扣除自93年7 月6 日至同年8 月13日契約
    終止之日止，被告應給付原告之照顧費114,000 元，被告尚
    溢付494,670 元，故被告對於原告請求之照顧費用亦可主張
    抵銷等語，資為抗辯。並聲明：原告之訴駁回。
三、兩造不爭執之事項：
（一）被告於91年5 月6 日將吳綾華交由原告照顧，被告並簽立
      同意書，同意每個月給付9 萬元予照顧吳綾華之人，該9
      萬元費用包括食衣住行費用及外勞費用，但醫藥費及住院
      費（安養院費用除外）則另外計算，憑收據給付。
（二）被告自93年7 月起即未繼續匯款予原告，嗣於93年8 月13
      日以存證信函通知原告，終止兩造之照顧契約。
（三）被告曾於94年10月31日匯款30萬元予原告，而吳綾華現仍
      由原告照顧中。
四、本件應予審究之爭點為：(一)兩造間之照顧契約是否存在？(二)
    原告請求被告給付132 萬元，及自95年1 月6 日起至吳綾華
    死亡止，每月9 萬元之照顧費用，有無理由？爰分敘如下：
（一）兩造間之照顧契約是否存在？
    1.查原告主張被告於91年5 月6 日將吳綾華交由其照顧，被
      告則同意每個月給付9 萬元予照顧吳綾華之原告，該9 萬
      元之費用包括食衣住行費用及外勞費用，醫藥費及住院費
      （安養院費用除外）則另憑收據給付，並由被告匯款予原
      告等情，此為被告所不爭執，並有被告簽立之同意書1 紙
      附卷可稽（見本院卷第14頁），堪認兩造就照顧吳綾華乙
      事已成立照顧契約。惟兩造間之照顧契約未訂有期限，業
      為兩造所不爭執，且依原告主張該照顧契約之內容，乃為
      被告委託原告負責照顧並維持吳綾華之日常生活，而代為
      處理被告之事務，核其性質屬委任契約，並非被告所主張
      之承攬契約，依民法第549 條第1 項之規定，被告自得隨
      時終止契約，而被告已於93年8 月13日通知原告終止兩造
      之照顧契約，此有存證信函在卷可憑（見本院卷第21至23
      頁），且原告亦表示已於當日收受上開存證信函（見本院
      卷第163 頁），則兩造之照顧契約自93年8 月13日終止契
      約之意思表示到達原告時即已終止，是被告抗辯兩造已無
      照顧契約之關係存在，即屬有據。
    2.原告雖主張被告於終止契約後未將吳綾華帶回照顧，且於
      94年10月31日又給付原告30萬元，被告應有續約之意，故
      照顧契約並未終止云云。惟查，被告否認有與原告續約之
      意，並抗辯其匯款30萬元係支付吳綾華之醫藥費（見本院
      卷第143 頁），且本件之照顧契約既已終止，兩造間已無
      契約關係存在，則兩造若欲再成立契約關係，自應另外重
      新訂立新契約，然兩造自照顧契約終止後，並未另訂新契
      約，此為兩造所不否認，被告雖於原照顧契約終止後有匯
      款30萬元予原告，惟被告既抗辯並非基於照顧契約，自屬
      另一原因關係，尚難認係繼續原契約或成立新之照顧契約
      ，故原告主張兩造之照顧契約並未終止或另成立新之照顧
      契約，即屬無據，尚無可取。
（二）原告請求被告給付132 萬元，及自95年1 月6 日起至吳綾
      華死亡止，每月9 萬元之照顧費用，有無理由？
      原告主張被告應支付自93年7 月6 日起至94年12月5 日止
      之照顧費用，扣除被告已支付之30萬元，尚應給付132 萬
      元（計算式：90,000×18－300,000 ＝1,320,000） ，除
      此，應另給付自95年1 月6 日起至吳綾華死亡為止，每月
      9 萬元之照顧費用云云。經查，本件兩造之照顧契約自93
      年8 月13日起即為終止，業如前述，則在照顧契約終止以
      前，被告自應給付自93年7 月6 日起至同年8 月13日止之
      照顧費114,000 元〔計算式：90,000＋（8/30×90,000）
      ＝114,000 〕，惟原告既主張扣除被告已支付30萬元後之
      請求，則扣除該30萬元後，原告自無可請求之金額。準此
      ，原告請求自93年7 月6 日起至94年12月5 日止之照顧費
      132 萬元，及預為請求自95年1 月6 日起至吳綾華死亡為
      止，每月9 萬元之照顧費，均屬無據，不應准許。至被告
      雖抗辯其於原告照顧吳綾華期間，發現自91年3 月7 日起
      至93年7 月5 日止共溢付308,670 元，終止契約後又於94
      年10月31日匯款30萬元予原告，扣除自93年7 月6 日至同
      年8 月13日契約終止之日止，被告應給付原告之照顧費11
      4,000 元，被告尚溢付494,670 元而主張抵銷云云，惟查
      ，原告之請求既屬無據，自無可供抵銷之金額，是被告主
      張以此與原告之請求互為抵銷，自屬無據。
五、綜上所述，原告依兩造間照顧契約之法律關係，請求被告給
    付自93年7 月6 日起至94年12月5 日止之照顧費132 萬元之
    本息，及自95年1 月6 日起至吳綾華死亡為止，每月9 萬元
    之照顧費，尚屬無據，應予駁回。
貳、反訴部分：
一、按被告於言詞辯論終結前，得在本訴繫屬之法院，對於原告
    及就訴訟標的必須合一確定之人提起反訴，民事訴訟法第25
    9 條定有明文。本件反訴原告主張其已終止反訴被告照顧吳
    綾華之約定，請求將吳綾華交還由反訴原告照顧，其主張之
    事實與反訴被告請求反訴原告給付照顧費用之法律關係具有
    關聯性，兩者間有牽連關係，其提起反訴尚無不合，應予准
    許。
二、反訴原告主張：兩造之照顧契約既於94年8 月13日終止，反
    訴被告自應回復契約前之狀態，將吳綾華交還反訴原告。且
    因兩造之母親遺囑約定由反訴原告負擔吳綾華之醫療及生活
    費用，則反訴被告自應依約交還吳綾華予反訴原告，由反訴
    原告照顧之，爰提起本件反訴，求為判命反訴被告應將吳綾
    華交付反訴原告等情。
三、反訴被告則以：兩造母親遺囑僅表示由反訴原告支付吳綾華
    之醫藥費及伙食費，並未約定由反訴原告親自照顧。又因吳
    綾華尚未中風之前，因精神狀況不佳會毆打人，其他姐妹均
    不敢照顧，一直是由反訴被告照顧，且反訴被告恐以反訴原
    告會放棄治療吳綾華，故仍應由反訴被告照顧等語，資為抗
    辯。並聲明：反訴原告之反訴駁回。
四、本件依兩造之母親吳施珠之遺囑約定，係由被告及吳婉華負
    責支付吳綾華之醫藥費及伙食費，且吳綾華現仍在原告照顧
    中之事實，業為兩造所不爭執，並有前揭遺囑在卷可稽（見
    本院卷第9 頁），自堪認為真實。反訴原告主張兩造之照顧
    契約既於94年8 月13日終止，且因兩造之母親遺囑約定由反
    訴原告負擔吳綾華之醫療及生活費用，反訴被告應交還吳綾
    華予反訴原告照顧等情，惟為反訴被告所否認，是本件所應
    予審究之爭點厥為反訴被告應否將吳綾華交還予反訴原告？
五、經查：本件吳綾華為兩造之姐，其已無直系血親生存，且為
    未婚之事實，業據兩造所不爭執，並有吳綾華之戶籍謄本在
    卷可憑（見本院卷第189 頁），則依民法第1114條之規定，
    兩造自均應對吳綾華負扶養義務。又本件兩造之照顧契約固
    於94年8 月13日即已終止，業如前述，惟反訴被告既對於吳
    綾華負有扶養之義務，則於照顧契約終止後仍由反訴被告照
    顧而盡扶義之義務，即無不合。至反訴原告雖主張依終止契
    約後回復原狀之法律關係，請求反訴被告應將吳綾華交還反
    訴原告云云，而查，反訴原告將吳綾華交由反訴被告照顧乙
    節，雖為反訴被告所不爭執，然係因吳綾華之前住在安養中
    心，由安養中心通知反訴原告後，而由反訴原告直接將吳綾
    華交予反訴被告照顧乙情，此為反訴原告所不爭執，是反訴
    原告將吳綾華交付予反訴被告之前，亦非由其親自照顧，基
    此，反訴原告主張兩造之照顧契約終止後，反訴被告負有回
    復原狀之義務，而應將吳綾華交還予反訴原告，自屬無據。
    再者，反訴原告雖又主張依兩造母親之遺囑約定，係由其負
    責支付吳綾華之醫藥費及伙食費，固有前揭遺囑可憑，且為
    反訴被告所不爭執，然反訴原告縱有支出醫藥費及伙食費之
    義務，惟並非必須親自照顧吳綾華，故與反訴被告對於吳綾
    華親為照顧之扶養義務並無影響，從而，反訴原告請求反訴
    被告交還吳綾華，自不足取。
六、綜上所述，反訴原告主張終止照顧契約後，反訴被告應回復
    契約前之狀態，而請求反訴被告將吳綾華交還反訴原告，即
    無理由，應予駁回。
參、本件判決之基礎已臻明確，兩造其餘攻擊防禦方法，核與判
    決結果無影響，爰不另一一論述，併此敘明。
肆、據上論結，本件原告之訴及反訴原告之反訴，均無理由，爰
    依民事訴訟法第78條，判決如主文。
中    華    民    國    95    年     7    月    20    日
                    民事第五庭審判長法  官  魏式璧
                                    法  官  方錦源
                                    法  官  吳俊龍
正本係照原本作成。
如不服本判決，應於送達後20日內，向本院提出上訴狀並表明上
訴理由，如於本判決宣示後送達前提起上訴者，應於判決送達後
10日內補提上訴理由書（須附繕本）。
中    華    民    國    95    年     7    月    20    日
                                    書記官  邱秋珍


司法院資訊處製作；財團法人民間司法改革基金會備份。
